ACORDAO-COMPLETO-2490654

ACÓRDÃO 3153/2021 ATA 49/2021 - PLENÁRIO

VISTOS, relatados e discutidos estes autos em que se aprecia recurso de reconsideração interposto por Margareth de Fátima Formiga Melo Diniz, ex-Reitora da Universidade Federal da Paraíba, contra o Acórdão 3253/2020-TCU-Plenário,  
ACORDAM os Ministros do Tribunal de Contas da União, reunidos em Sessão do Plenário, ante as razões expostas pelo Relator, com fundamento nos arts. 32 e 33 da Lei 8.443/1992, em:
9.1. conhecer do presente recurso de reconsideração e, no mérito, negar-lhe provimento;
9.2. dar ciência da presente deliberação à recorrente e aos demais interessados.

Recurso de reconsideração contra acórdão que aplicou multa à recorrente em razão de irregularidades ocorridas na Fundação José Américo (FJA), relacionadas à gestão de convênios e contratos firmados com a universidade.

Universidade Federal da Paraíba.

3. Interessados/Responsáveis/Recorrentes:
3.1. Interessados: Ministério da Educação; Universidade Federal da Paraíba (24.098.477/0001-10)
3.2. Responsáveis: Ana Cristina Taigy Diniz (XXX.897.804-XX); Eugênio Paccelli Trigueiro Pereira (XXX.996.854-XX); Fundação José Américo (08.667.750/0001-23); Luiz Enok Gomes da Silva (XXX.184.154-XX); Margareth de Fatima Formiga Melo Diniz (XXX.157.164-XX); Roberto Maia Cavalcanti (XXX.812.684-XX)
3.3. Recorrente: Margareth de Fatima Formiga Melo Diniz (XXX.157.164-XX).

13.1. Ministros presentes: Walton Alencar Rodrigues (na Presidência), Benjamin Zymler, Augusto Nardes (Relator), Aroldo Cedraz, Raimundo Carreiro, Bruno Dantas e Vital do Rêgo.
13.2. Ministro-Substituto convocado: Marcos Bemquerer Costa.
13.3. Ministro-Substituto presente: André Luís de Carvalho.

AUGUSTO NARDES

Ministra Ana Arraes.

Transcrevo a seguir a análise empreendida pelo auditor encarregado do exame do processo no âmbito da Secretaria de Recursos - Serur (peça 97) , a qual contou com a anuência do escalão dirigente da unidade técnica (peça 98) e do Ministério Público junto a este Tribunal (peça 99) :
INTRODUÇÃO
1.	Trata-se de recurso de reconsideração interposto por Margareth de Fátima Formiga Melo Diniz, ex-Reitora do Universidade Federal da Paraíba, IFPB (peças 63 e 64) contra o Acórdão 3253/2020-TCU-Plenário (peça 54) . 
1.1. 	A deliberação recorrida apresenta o seguinte teor (os itens assinalados em negrito correspondem à concessão de efeito suspensivo recursal) : 
	(...) 
ACORDAM os ministros do Tribunal de Contas da União, reunidos em sessão do Plenário, ante as razões expostas pela relatora, e com fundamento nos arts. 10, § 1º, 11, 12, § 3º, 26, 28 e 58, inciso IV, da Lei 8.443/1992, 157, 214, inciso III, alínea "a", 217, 219 e 268, inciso IV, do Regimento Interno e 3º da Decisão Normativa - TCU 189/2020, em:
9.1. aplicar a Margareth de Fátima Formiga Melo Diniz multa de R$ 5.000,00 (cinco mil reais) , a ser recolhida aos cofres do Tesouro Nacional, com atualização monetária calculada da data deste acórdão até a data do pagamento, se este for efetuado após o vencimento do prazo abaixo estipulado;
9.2. fixar prazo de 15 (quinze) dias, a contar da notificação, para comprovação, perante o Tribunal, do recolhimento da dívida acima imputada;
9.3. determinar à Universidade Federal da Paraíba que, caso notificada pelo TCU da não comprovação do recolhimento da multa, efetue o desconto da dívida imputada na remuneração da responsável, em favor do Tesouro Nacional, na forma estabelecida pela legislação pertinente (art. 46 da Lei 8.112/1990) ;
9.4. autorizar a cobrança judicial da dívida, caso não atendida a notificação e não seja possível o desconto indicado no subitem anterior;
9.5. autorizar o seu pagamento em até 36 (trinta e seis) parcelas mensais consecutivas, caso venha a ser solicitado pela responsável antes do envio do processo para cobrança judicial;
9.6 fixar o vencimento da primeira parcela em 15 (quinze) dias, a contar do recebimento da notificação, e o das demais a cada 30 (trinta) dias, com incidência dos encargos legais sobre o valor de cada prestação;
9.7. alertar à responsável que a inadimplência de qualquer parcela acarretará vencimento antecipado do saldo devedor;
9.8. determinar, ainda, à Universidade Federal da Paraíba que, no prazo de 15 (quinze) dias, a contar da notificação, encaminhe a esta Corte de Contas os seguintes documentos e informações referentes ao Contrato UFPB/PU 041/2010 (Implantação e Instalação dos Laboratórios do Instituto UFPB de Desenvolvimento da Paraíba - IDEP/UFPB) :
9.8.1. cópia do parecer técnico sobre as obras edificadas, em seus aspectos físicos e financeiros, apontando, se for o caso, as impropriedades e irregularidades detectadas, conforme a Portaria/UFPB/PU 082/2014, que designou o Engenheiro Augusto César Temoteo de Oliveira, matrícula 16553981, para a elaboração de tal parecer;
9.8.2. cópia dos documentos sobre a execução do contrato ainda não integrantes destes autos, tais como notas fiscais, recibos, cheques, comprovantes de transferência, atestos e ordens bancárias;
9.8.3. cópia de eventuais relatórios de fiscalização da obra e de possíveis análises feitas pela UFPB a respeito da prestação de contas ainda não juntados aos autos;
9.8.4. informações detalhadas acerca da contratação de remanescente da obra, se houver, e cópia dos documentos comprobatórios do recebimento e da destinação dada aos equipamentos adquiridos com recursos do ajuste, acompanhados de relatório fotográfico atual.
9.9. alertar a Universidade Federal da Paraíba e a responsável Margareth de Fátima Formiga Melo Diniz sobre a possibilidade de:
9.9.1. aplicação de nova multa na hipótese de descumprimento da determinação do Tribunal ou reincidência no ato, nos termos do art. 58, inciso VII e § 1º, da Lei 8.443/1992, a qual prescinde de audiência prévia (art. 267, § 3º, do Regimento Interno) ;
9.9.2. afastamento de responsáveis de seus cargos ou funções, caso mantida a inércia em dar cumprimento aos comandos deste Tribunal, consoante as disposições do art. 44 da Lei 8.443/1992.
9.10. diligenciar ao Banco do Brasil S/A para que encaminhe ao Tribunal, no prazo de 15 (quinze) dias, os documentos e as informações a seguir indicados:
9.10.1. extrato da conta bancária 11.989-X da agência 1618-7 e das correspondentes contas de investimento/poupança, no período de março de 2012 até o momento em que as contas tiveram seu último movimento ou foram encerradas;
9.10.2. identificação (nome e CPF/CNPJ) de beneficiários de transferências a débito da referida conta bancária, no mesmo período;
9.10.3. cópia de cheques sacados/compensados da mencionada conta bancária, em igual período;
9.10.4. identificação das pessoas habilitadas a movimentar a citada conta (nome e CPF) , com discriminação do período relativo a cada responsável.
9.11. enviar cópia deste acórdão à Universidade Federal da Paraíba e a Margareth de Fátima Formiga Melo Diniz.
HISTÓRICO
2.	Este processo de tomada de contas especial (TCE) se originou do processo de representação TC Processo 044.058/2012-8, formulado pela Secretaria de Controle Externo no Estado da Paraíba (Secex/PB) acerca das irregularidades ocorridas na Fundação José Américo (FJA) , relacionadas à gestão de Convênios e Contratos firmados com a Universidade, dando origem ao Acórdão 1454/2014-TCU-Plenário, que em seu item 9.2 determinou a UFPB que, no prazo de 30 (trinta) dias, instaurasse e/ou concluísse a Tomada de Contas Especial dos Convênios 209/2006 e outros.
2.1.	Uma vez processada a TCE em sua fase interna (peças 2-17) , os autos foram encaminhados à Secex/PB que, em 31/8/2017, propôs o saneamento dos autos com a realização de diligência à UFPB (peças 22 e 23) , representada pela sua então reitora, Margareth de Fátima Formiga Melo Diniz, a fim de que fossem encaminhados os seguintes documentos (ofício de notificação à peça 24 e comprovante de recebimento, com o pedido de prorrogação de prazo, à peça 25) : 
 (...) 
a) cópia do Parecer Técnico sobre as obras edificadas, em seus aspectos físicos e financeiros, apontando, se for o caso, as impropriedades e irregularidades referentes ao Contrato UFPB/PU/n° 041/2010 - Implantação e Instalação dos Laboratórios que comporão o Instituto UFPB de Desenvolvimento da Paraíba - IDEP/UFPB, objeto da Portaria/UFPB/PU 082/2014, que designou o Engenheiro Augusto César Temoteo de Oliveira, Mat. 16553981, para tal tarefa;
b) em caso de inexistência do Parecer mencionado no item "a", cópia de novo Parecer, a ser emitido por Engenheiros da UFPB, com o mesmo objeto descrito no item "a", acompanhado de relatório fotográfico detalhado, e com informações acerca das parcelas úteis da obra realizada;
c) cópias de todos os documentos fiscais existentes relativos ao Contrato 041/2010, tais como notas Fiscais, recibos, cheques, comprovantes de transferências, entre outros necessários a comprovar a boa e regular aplicação dos recursos;
d) cópias dos relatórios de fiscalização da obra de "Implantação e Instalação dos Laboratórios que comporão o Instituto UFPB de Desenvolvimento da Paraíba - IDEP/UFPB", objeto do Contrato 041/2010, assim como possíveis análises feitas pela UFPB das prestações de contas que tratam do citado contrato;
e) informações detalhadas acerca da contratação de remanescente da obra a que se refere o Contrato 041/2010, se houver, bem como acerca dos equipamentos adquiridos com recursos deste contrato, acompanhados de relatório fotográfico atual, comprovação de seus recebimentos, e da efetiva utilização dos equipamentos.
2.2.	A dilação de prazo foi deferida pela relatora a quo, Ministra Ana Arraes, conforme despacho exarado à peça 30. No entanto, exaurida a dilação de prazo concedida foi efetuada, em 30/1/2018, a reiteração da mencionada diligência (peças 31 e 32) a qual foi respondida por meio do expediente, assinado pela mencionada reitora, à peça 33.
2.3.	A Secretaria de Tomada de Contas Especial (sucessora da Secex/PB) considerou que o expediente encaminhado pela UFPB não atendia à diligência requerida por este Tribunal (peças 3436) . Em 14/11/2019, a relatora determinou que fosse efetuada nova diligência (peça 37) a qual foi materializada por meio do Ofício 10.560/2019-TCU/Secex-TCE, no qual constou, expressamente, que " (...) informo que o não cumprimento de diligência ou de decisão deste Tribunal, no prazo fixado, sem causa justificada, poderá ensejar a aplicação da multa prevista no art. 58, inciso IV, da Lei 8.443/1992, a qual prescinde de realização de prévia audiência, nos termos do art. 268, § 3º, do Regimento Interno do TCU" (peça 40) .
2.4.	Em 20/12/2019, novo pedido de dilação de prazo foi solicitado pela multicitada reitora (peça 42) . Antes disso, no entanto, foi expedido, em 18/12/2019, o Ofício 11.045/2019-TCU/Secex-TCE notificando aquela responsável sobre a realização de sua audiência perante este Tribunal (peça 43 e comprovante de aviso de recebimento, AR, à peça 44) , pelo não atendimento à diligência do TCU.
2.5.	Em face das considerações de ausência de delegação de competência para conceder dilação de prazo (peça 45) , a relatora concedeu novo prazo para atendimento ao Ofício 10.560/2019-TCU/Secex-TCE (peça 46) . 
2.6.	Exaurido o prazo para atendimento à diligência, em 4/8/2020, a Secex/TCE junta aos autos notícia de abertura de eleições para a reitoria da UFPB (peça 48 e 49) e constata que não foram razões de justificativa. Dessa forma, foi proposto o reconhecimento de revelia da responsável, a aplicação a ela da multa prevista inciso IV do art. 58 da Lei 8.443/1992 e reiteração da diligência ainda não cumprida (peças 50-52) .
2.7.	O Ministério Público junto ao TCU (MP/TCU) se manifesta de acordo com a proposta da unidade técnica de origem, requerendo que seja efetuada diligência complementar ao Banco do Brasil para a juntada de extratos bancários, identificação de beneficiário, cópias de cheques e responsáveis pelas movimentações das contas da Fundação José Américo no período de março de 2012 até a última de movimentação da conta.  33713698
2.8.	Em 2/12/2020, acolhendo os pareceres da Secex/TCE e do MP/TCU, foi prolatado o Acórdão 3253/2020-TCU-Plenário, transcrito no item 1.1 deste Exame. Irresignada com aquele julgado, a responsável, ora recorrente, apresenta recurso de reconsideração o qual se passa à análise.
2.9.	Por oportuno, consigne-se que, a par do requerimento juntado à peça 70, foi concedido, por meio do Acórdão 194/2021-TCU-Plenário (peça 83) , prazo extra de 30 dias para que a UFPB atenda às diligências requeridas no acórdão recorrido. Além disso, foram juntadas aos autos as peças 86 a 94 que, em tese, configuram resposta à diligência dirigida ao Banco do Brasil e que ultrapassam o mérito de discussão do presente recurso de reconsideração.
ADMISSIBILIDADE 
3.	O exame de admissibilidade desta Secretaria (peça 65) propôs que o recurso fosse conhecido com atribuição de efeito suspensivo aos itens 9.1, 9.3 e 9.5 do acórdão recorrido. Por meio de despacho (peça 69) , o relator, Ministro Augusto Ribeiro Nardes, ratificou aquele encaminhamento e conheceu o recurso, com base nos arts. 32, I, e 33 da Lei 8.443/1992.
MÉRITO
4.	Delimitação
4.1.	Constitui objeto do presente exame analisar:
	a) em sede preliminar, se foram infringidos os princípios do contraditório, da ampla defesa e do devido processo legal, em virtude das alegadas invalidades das notificações da recorrente tornando nula a pena a ela aplicada; e
	b) no mérito, se o acórdão deve ser reformado em face da mitigação da responsabilidade da recorrente a par das circunstâncias que a impediram de dar cumprimento à diligência promovida por este Tribunal. 
5.	Validade das notificações e ausência de cerceamento à defesa
5.1.	Em preliminar, a recorrente argumenta que houve cerceamento a sua defesa asseverando que (peça 64, p. 2-5) :
a) a notificação para o pagamento da multa inserta no Ofício 68161/2020, de 7/12/2020, utilizou endereço incorreto;
b) quanto à notificação que fundamentou sua revelia, não recebeu a documentação de intimação do TCU quando endereçada à UFPB, impedindo sua defesa;
c) somente na entrega pessoal da correspondência pelo agente postal ao responsável ou no seu endereço verdadeiro é que pode haver a presunção legal que tomou ciência do seu conteúdo, reiterando-se que foi utilizado endereço errôneo quando já não era reitora da UFPB;
d) aplicável no presente caso concreto o disposto no inciso I e § 7º do art. 179 do Regimento Interno do TCU (RI/TCU) ;
e) o Ofício 10.560/2019 foi encaminhado à UFPB, no entanto, não foi comunicado à recorrente tendo o expediente sido direcionado à Superintendência de Infraestrutura da UFPB, Sinfra (antiga prefeitura universitária) , dirigida por Antônio Leal. A par disso, a recorrente ressalta que foi a única punida; e
f) enfim, resta caracterizado que ela foi impedida de se defender e não deu causa aos fatos que geraram o erro de serviço de comunicação processual da universidade.  
Análise:
5.2.	Não assiste razão à recorrente.
5.3.	Preliminarmente, em decorrência da análise de ofício quanto aos pressupostos processuais de validade do acórdão recorrido, há que se consignar que, seguramente, não incide o instituto da prescrição sobre a multa aplicada à recorrente, seja pelas disposições do Código Civil (prescrição decenal) , seja da Lei 9.873/1999 (prescrição quinquenal) tendo em vista que o prazo inicial de contagem da prescrição, quanto ao não atendimento à diligência deste Tribunal, ocorreu a partir de 12/9/2017 (AR de recebimento do Ofício 1605/2017-TCU-SECEX-PB, peça 24) e o acórdão recorrido foi prolatado em 2/12/2020 (peça 54) .
5.4.	De início, cumpre assinalar que a recorrente, conforme documentos juntados às peças 25 (Ofício 514/2017/R/GR-UFPB, de 21/9/2017) , 28 (Ofício 595/2017/R/GR-UFPB, de 13/11/2017) e 42 (Ofício 661/2019/R/GR/UFPB, de 20/12/2019) , requereu diversas prorrogações de prazo para o atendimento da diligência em discussão e este Tribunal as deferiu (peças 30 e 46) com fundamento nos princípios da ampla defesa, do contraditório e/ou da verdade material. 
5.5.	Ademais, as razões recursais apresentadas pela recorrente, quanto ao seu suposto cerceamento de defesa, se vinculam à validade de suas notificações perante este Tribunal. Assim, a análise sobre a regularidade de suas notificações se aplica ao argumento do alegado cerceamento de defesa.
5.6.	Nos termos do que estipula o art. 72 do Código Civil ("É também domicílio da pessoa natural, quanto às relações concernentes à profissão, o lugar onde esta é exercida") , um dos endereços domiciliares da recorrente, além de sua residência, é o Gabinete da Reitoria da UFPB que foi o seu domicílio funcional enquanto ela esteve, como dirigente mor, à frente daquela instituição de ensino.
5.7.	Ao contrário das disposições do CPC, que exige a citação pessoal do réu e cuja aplicabilidade é defendida pela recorrente, no âmbito deste Tribunal, em face do disposto no inciso I do art. 22 da Lei 8.443/1992, as notificações são regidas pelas disposições do Regimento Interno do TCU (RI/TCU) as quais prescrevem:
Art. 179. A citação, a audiência ou a notificação, bem como a comunicação de diligência e de rejeição de alegações de defesa, far-se-ão:
I - mediante ciência da parte, efetivada por servidor designado, por meio eletrônico, fac-símile, telegrama ou qualquer outra forma, desde que fique confirmada inequivocamente a entrega da comunicação ao destinatário;
II - mediante carta registrada, com aviso de recebimento que comprove a entrega no endereço do destinatário;
III - por edital publicado nos órgãos oficiais, quando o seu destinatário não for localizado. [grifos]
5.8.	No presente caso concreto:
5.8.1.	É entendimento sedimentado no âmbito deste Tribunal que a entrega do ofício de notificação "no endereço do destinatário" resta validamente atendida, sem infringir os princípios que norteiam a ampla defesa, se for utilizada a informação de endereço constante no sistema CPF da Receita Federal. Com efeito:
a) Acórdão 1504/2012-TCU-Segunda Câmara (relatoria do Ministro Augusto Nardes) :
O aviso de recebimento dos Correios (AR) , fazendo prova de que a citação foi entregue no endereço do responsável constante na base de dados do Cadastro de Pessoas Físicas (CPF) , justifica a rejeição de nulidade processual, arguida sob a alegação de ausência de ciência pessoal da comunicação processual;
b)  Acórdão 501/2015-TCU-Plenário (relatoria do Ministro-substituto André de Carvalho) :
O endereço de envio de ofícios de audiência e citação deve ser previamente confirmado mediante consulta aos sistemas de informações disponíveis ao TCU, em especial, junto à base de dados da Receita Federal do Brasil, procedendo à juntada das consultas ao respectivo processo; e
c) Acórdão 5821/2013-TCU-Segunda Câmara (relatoria do Ministro Benjamin Zymler) :
Não há qualquer afronta aos princípios do contraditório e da ampla defesa na realização da citação mediante a simples entrega do ofício de comunicação no endereço do responsável. Contudo, o ato processual de citação original é nulo quando o ofício não for entregue no endereço correto do responsável.
5.8.2.	Também há que se ressaltar que não há a obrigatoriedade que a referida entrega seja efetuada, de forma pessoal, ao destinatário da notificação conforme de extrai dos enunciados dos Acórdão 1019/2008-TCU-Plenário (relatoria do Ministro Benjamin Zymler) , 1.504/2012-TCU-Segunda Câmara (relatoria do Ministro Augusto Nardes) , Acórdão 680/2020-TCU-Plenário (relatoria do Ministro Vital do Rêgo) , dentre outros. Tal posicionamento já foi objeto de apreciação pelo Supremo Tribunal Federal, no âmbito do julgamento do Agravo Regimental no Mandado de Segurança nº  25.816, que julgou válida a forma de citação efetuada por este Tribunal:
Ementa: Agravo regimental. Mandado de segurança. Desnecessidade de intimação pessoal das decisões do Tribunal de Contas da União. Art. 179 do regimento interno do TCU. Intimação do ato impugnado por carta registrada, iniciado o prazo do art. 18 da lei n. 1.533/51 da data constante do aviso de recebimento. Decadência reconhecida. Agravo improvido.
5.8.3.	Consta dos autos que sempre foi utilizado nas notificações da recorrente o endereço do gabinete da reitoria da UFPB, enquanto ela estava ocupando o cargo de reitora daquela instituição federal de ensino (pesquisa de endereço à peça 39) , conforme pode se verificar pelos AR's juntados às peças 27, 32 e 41 (referentes, respectivamente, aos recebimento dos Ofícios 1605/2017-TCU-SECEX-PB, 0114/2018-TCU-SECEX-PB e 10.560/2019-Secex-TCE/TCU) . 
5.8.4.	Posteriormente, foi utilizado o endereço do recorrente na base de dados da Receita Federal (pesquisa de endereço à peça 38) , com endereço idêntico ao constante no comprovante de aviso de recebimento à peça 44. Importa destacar que, após a prolação do acórdão recorrido, foi realizada, em 7/12/2020, nova pesquisa do mesmo Sistema CPF para obter o mesmo endereço de residência da recorrente (informação onde consta "Data de Atualização: 26/11/2019", peça 57) , ou seja, não se verificou a sua alteração residencial perante o fisco até dezembro de 2020.
5.8.5.	É de responsabilidade da recorrente manter seu endereço atualizado perante o fisco, não podendo ser aceito o argumento de que o seu endereço residencial era diverso, ao tempo de suas notificações, após ela ter deixado de exercer o cargo de reitora da UFPB. É esse o entendimento que se extrai da parte final do enunciado do Acórdão 3254/2015-TCU-Primeira Câmara (relatoria do Ministro Benjamin Zymler) , verbis:
A utilização do endereço constante na base de dados da Receita Federal é válida para fins de citação. Compete ao responsável manter seu domicílio atualizado perante os órgãos públicos. [grifos]
5.8.6.	Mediante consulta ao Sistema CPF da Receita Federal, via "e-TCU", se verifica que só houve mudança de endereço residencial da recorrente em 30/4/2021. O CPC, aplicável à processualística do TCU, reza que incumbe às partes a atualização de seus dados cadastrais, conforme reza o disposto em seu art. 77, inciso IV, verbis:
Art. 77. Além de outros previstos neste Código, são deveres das partes, de seus procuradores e de todos aqueles que de qualquer forma participem do processo:
 (...) 
V - declinar, no primeiro momento que lhes couber falar nos autos, o endereço residencial ou profissional onde receberão intimações, atualizando essa informação sempre que ocorrer qualquer modificação temporária ou definitiva. 
5.8.7.	Tal dever processual não foi observado pela recorrente e não pode ser utilizado como argumento a seu favor na tentativa de invalidar o acórdão recorrido à luz do que reza o art. 173 do RI/TCU ("A parte não poderá arguir nulidade a que haja dado causa ou para a qual tenha, de qualquer modo, concorrido") . 
5.9.	Por fim, não pode ser aceito o argumento de que falha na comunicação interna da UFPB redundaram no não conhecimento da recorrente sobre a sua conduta irregular. Com efeito:
	a) a alegação dela não está documentalmente comprovada;
	b) ainda que o fato fosse verdadeiro, a recorrente já tinha conhecimento sobre o objeto das diligências deste Tribunal desde o exercício de 2017 e poderia ter saneado os autos até o julgamento do acórdão recorrido; e
	c) a recorrente é a dirigente máxima da UFPB e, ao alegar deficiências administrativas internas daquela universidade, acaba se utilizando da própria torpeza administrativa para se eximir de culpa e, por via de consequência, da aplicação da pena de multa a ela imposta o que é vedado em nosso ordenamento jurídico.  
5.10.	Conclui-se, assim, que todas as notificações da recorrente foram válidas haja vista que foram dirigidas ao gabinete da reitoria ou à residência dela, conforme endereço cadastrado no sistema CPF da Receita Federal. Inexiste qualquer cerceamento à defesa da recorrente tendo em vista que a mesma solicitou e obteve deferimento às diversas solicitações de prorrogações de prazo para atendimento da diligência em discussão, tendo findado seu mandato, junto à reitoria da UFPB, sem ter dado regular cumprimento àquela requisição. 
6.	Eficácia dos novos elementos apresentados
6.1.	No mérito, a recorrente requer o afastamento da multa a ela aplicada tendo em vista que (peça 64, p. 5-13) :
a) o atendimento à diligência deste Tribunal é ato complexo e não depende de ato pessoal da reitora. A Sinfra era a responsável pelos dados e informações objeto da diligência;
b) nos exercícios de 2017 e 2018, houve profunda alteração dos normativos internos da UFPB e de suas estruturas administrativas internas, com a criação de diversas superintendências (Resoluções 39 a 42/2018 e 3/2019) e houve dedicação quanto ao cumprimento de diligências referente a outro processo de TCE neste Tribunal (Acórdão 1228/2019-TCU-Plenário) ; 
c) em 2019, foi implementado o processo eletrônico que trouxe dificuldades quanto ao cumprimento de diligências;
d) desde novembro de 2018, a recorrente deixou de residir no endereço utilizado pelo TCU vindo a residir a fixar novo residência (CEP 58102-162) e mantendo seu endereço funcional no Campus Universitário. Dessa forma, " (...) não há nenhuma razão para a pesquisa ter redundado no endereço anterior e não houve nenhuma notificação para o endereço profissional, a não ser a que resultou no pedido de dilação do prazo"; e
e) além disso, durante o ano de 2020, devido à pandemia, a UFPB sofreu entrave significativos para o atendimento das diversas demandas;
f) os atos objeto desta TCE envolvem a gestão anterior da recorrente cujos documentos eram totalmente físicos (não virtuais) o que também resulta em dificuldades para a busca e pronunciamento dos envolvidos;
g)  houve suspensão de atividades presenciais em cumprimento às Portarias MEC 343/2020, 345/2020, 474/2020 e 544/2020 o que dificultou a emissão de parecer de engenharia, solicitado na diligência, o qual exigiu atividades in loco;
h) ademais,
 (...) 
11. É fato que a determinação de diligência do E. TCU, chegando à Reitoria da UFPB, ao invés de encaminhado ao Gabinete da Reitora para exame pessoal, do que, talvez em excesso de inciativa, o servidor JOAO MARCELO ALVES MACEDO encaminhou o processo diretamente para a SINFRA Superintendência de Infraestrutura, conforme processo administrativo instaurado 23074.089854/2019-87, cadastrado em 20/12/2019, com encaminhamento logo depois de recebido no âmbito da UFPB, conforme informou na PLATAFORMA CONECTA-TCU. TERMO DE CIÊNCIA DE COMUNICAÇÃO - Ofício 10560/2019-Secex-TCE Assunto: Diligência Processo: Processo 004.871/2016-2 Órgão/entidade: Universidade Federal da Paraíba Destinatário: Universidade Federal da Paraíba: Informo ter tomado ciência, nesta data, da comunicação acima indicada dirigida à/ao Universidade Federal da Paraíba pelo Tribunal de Contas da União, por meio da plataforma Conecta-TCU. Data da ciência: 19/12/2019 (Assinado eletronicamente) JOAO MARCELO ALVES MACEDO Usuário habilitado a receber e a acessar comunicações pela plataforma Conecta-TCU, contendo o DESPACHO. Nº 95477/2019 - REITORIA- GR (11.00.02.01.01) João Pessoa-PB, 20 de Dezembro de 2019, endereçado à SEINFRA, na pessoa do Prof. Dr. Antônio Leal, responsável pelo cargo de Superintendente de Infraestrutura: De ordem da Magnífica Reitora, a Profa Dra. Margareth de Fátima Formiga Melo Diniz, solicitamos ao senhor informações relativas ao pedido do TCU por meio do Ofício 10560/2019-TCU/Secex-TCE, de 26/11/2019 Processo TC Processo 004.871/2016-2, especialmente em seus itens (b) , (d) e (e) , naquilo que for de sua competência: a) cópia do Parecer Técnico sobre as obras edificadas, em seus aspectos físicos e financeiros, apontando, se for o caso, as impropriedades e irregularidades referentes ao Contrato UFPB/PU/n°041/2010 - Implantação e Instalação dos Laboratórios que comporão o Instituto UFPB de Desenvolvimento da Paraíba - IDEP/UFPB, objeto da Portaria/UFPB/PU 082/2014, que designou o Engenheiro Augusto César Timóteo de Oliveira, Mat. 16553981, para tal tarefa (peça 64, p. 42-43) ;
i) ainda existia a dificuldade de dados físicos para emissão de relatório financeiro que envolvam documentos fiscais, recibos, relatórios de fiscalização de obra, conforme requerido nos itens "c" a "e" do ofício de diligência. Tais demandas foram direcionadas a Antônio Leal, Superintendente da Infraestrutura não tendo havido resposta de sua parte (Despacho Reitoria/GR/UFPB 95.477/2019, de 20/12/2019; e
j) não caberia à reitoria a guarda da documentação requerida pelo TCU até porque os servidores oficialmente designados para elaborar a resposta à diligência é que deveriam ter sido apenados. A recorrente é mera "interlocutora da estrutura de serviço público da UFPB" e a falta de resposta à diligência, por ser ato complexo, impõe que a multa a ela aplicada seja reconsiderada.
Análise:
6.2.	No mérito, nenhuma reforma há que ser efetuada no acórdão recorrido.
6.3.	Aplicável aos argumentos da recorrente a sabedoria do brocardo jurídico tempus regit actum (a época rege o ato) . 
6.3.1.	Em todas as notificações da recorrente para cumprimento da diligência em discussão constava a possibilidade alternativa de apresentar justificativas para o seu não cumprimento (vide peça 24, p. 2, item 2, peça 31, p. 2, item 2, e peça 40, p.1, item 3) . 
6.3.2.	Além disso, a recorrente não apresentou, sequer, as próprias razões de justificativa decorrentes de sua audiência (peça 43 e AR à peça 44) , efetivada mediante notificação no endereço constante no sistema CPF da Receita Federal e cuja validade de já foi analisada no item anterior desta instrução.
6.3.3.	Acontece que, somente por ocasião da interposição deste recurso, é que são apresentadas as supostas justificativas dela para o não cumprimento da diligência em discussão. Aliás, não se conhece, e não foi apresentada nos argumentos recursais, nenhuma razão pela qual a recorrente não tenha apresentado, preteritamente e no momento oportuno, as justificativas para a sua conduta omissiva.
6.4.	Ainda considerando o mesmo brocardo, há que se consignar, também, a desídia da recorrente, quanto a sua conduta omissiva, em relação ao longo período de tempo, a ela deferido, para cumprir a diligência até a data de julgamento do acórdão recorrido:
	Ato processual
	Data de notificação
	Interregno de tempo acumulado 

	1) Primeira notificação - Ofício 1605/2017-TCU/SECEX-PB
	21/9/2017 (pedido de prorrogação à peça 25) e protocolo de interposição no dia 22/9/2017
	1 dia

	2) Segunda notificação - Ofício 0114/2018-TCU/SECEX-PB
	28/2/2018 (AR à peça 32) e resposta protocolada em 9/3/2018, com requisição de prorrogação de prazo (peça 33) 
	167 dias

	3) Terceira notificação - Ofício 10560/2019-TCU/Secex-TCE
	19/12/2019 (Termo de Ciência de Comunicação via plataforma Conecta-TCU, peça 41) e novo pedido prorrogação de prazo, datado de 20/12/2019 (peça 42) 
	819 dias

	4) Quarta notificação - Ofício 11045/2019-TCU/Secex-TCE
	3/1/2020 (AR à peça 44) 
	833 dias

	5) Julgamento do acórdão recorrido
	2/12/2020 (peça 54) e informação da própria recorrente que sua gestão foi até 11/12/2020 (peça 64, p. 7, item 2) 
	1.167 dias

6.5.	Da tabela acima, constata-se que 1.167 dias corresponde ao intervalo de tempo de 3 anos, 2 meses e 9 dias e configura um interregno de tempo mais do que suficiente para o cumprimento de uma diligência deste Tribunal, ainda que seja considerado o momento de exceção, referente ao início do evento pandêmico do vírus da Covid-19, em 20/3/2020, por meio da publicação do Decreto Legislativo 6/2020, que reconheceu o estado de calamidade pública (publicado no DOU-I, p.1) por aquele motivo. Registre-se que até aquele dia, o interregno de tempo acumulado entre 22/9/2017 e 20/3/2020 é de 910 dias, o que corresponde a 2 anos, 5 meses e 27 dias, o que, também, se mostra razoável para que a recorrente desse atendimento à diligência deste Tribunal.
6.6.	Em relação ao argumento de que o ato irregular em discussão é de natureza complexa, de fato, há que se reconhecer a sua validade, porém, sem mudança quanto ao mérito do fundamento para a aplicação da pena à recorrente. Com efeito, competiria a ela, como dirigente máxima da UFPB, acompanhar e requerer o cumprimento de prazos internos para os órgãos administrativos a ela subordinados.
6.7.	Não resta suficientemente comprovado que as mudanças internas na UFPB e a implementação do processo eletrônico tenham inviabilizado o cumprimento da diligência em discussão. Alegações desprovidas de suporte documental não devem ser aceitas à luz do que dispõe art. 162 do RI/TCU.
6.8.	Quanto às demais alegações da recorrente:
a) em relação à mudança de endereço residencial da recorrente, reiteram-se os apontamentos lançados no item anterior deste Exame. 
b) pelo princípio da continuidade administrativa, o gestor sucessor não pode se imiscuir de suas obrigações administrativas perante os órgãos de controle;
c) a suspensão das atividades presenciais constantes das portaria elencadas pela recorrente dizem respeito às atividades educacionais da UFPB, não havendo sua extensão às atividades meio daquela instituição de ensino;
d) as falhas nos trâmites processuais internos da UFPB caracterizam a invocação do motivo torpe posto que a recorrente era a autoridade máxima daquela instituição e solicitou, pessoalmente, diversas prorrogações de prazos para o cumprimento da diligência. Dito por outras palavras, era de sua total ciência a demanda saneadora exigida por este Tribunal;
e) de fato, não compete à reitoria a guarda de documentos, mas lhe compete a gestão dos setores de arquivo e de guarda de documentos. 
CONCLUSÃO
7.	Das análises anteriores, conclui-se que:
a) não houve cerceamento à defesa da recorrente haja vista que suas notificações perante este Tribunal foram válidas, seja no endereço institucional da UFPB, seja na informação de endereço constante na base de dados da Receita Federal. Em relação a problemas nos trâmites processuais daquela instituição de ensino, o ordenamento pátrio não se coaduna com a utilização de motivo torpe em proveito próprio; e
b) no mérito, sobressai o longo período de tempo concedido à recorrente para que fosse dado pleno atendimento à diligência requerida por este Tribunal e a ausência da apresentação, em tempo oportuno, de justificativas plausíveis para se eximir daquele dever. 
7.1.	Com base nestas conclusões, entende-se que o recurso não seja provido.
PROPOSTA DE ENCAMINHAMENTO
8.	Ante o exposto, propõe-se: 
a) com base nos arts. 32, inciso I, e 33, da Lei 8.443/1992, conhecer o recurso interposto, para, no mérito, negar-lhe provimento;
b) dar ciência à recorrente e aos demais interessados quanto ao acórdão que vier a ser proferido; e
c) encaminhar os autos à unidade técnica de origem para o prosseguimento do presente processo de TCE. 
É o relatório.

Magda Schultz Lisboa (OAB/PB 19831-A) e outra, procuração à peça 63, p. 15.

Procurador Júlio Marcelo de Oliveira.

TOMADA DE CONTAS ESPECIAL. UNIVERSIDADE FEDERAL DA PARAÍBA. IMPUGNAÇÃO DE DESPESAS DE CONTRATO E DE CONVÊNIO FIRMADOS COM A FUNDAÇÃO JOSÉ AMÉRICO. NÃO ATENDIMENTO DE DILIGÊNCIAS. AUDIÊNCIA. REVELIA. MULTA. RECURSO DE RECONSIDERAÇÃO. CONHECIMENTO. RAZÕES INSUFICIENTES PARA ELIDIR AS IRREGULARIDADES. NEGATIVA DE PROVIMENTO.

TOMADA DE CONTAS ESPECIAL (TCE)

Secretaria de Recursos (Serur); Secretaria de Controle Externo de Tomada de Contas Especial (SecexTCE).

Tratam os autos, originariamente, de tomada de contas especial que se originou do processo de representação TC Processo 044.058/2012-8, formulado pela Secretaria de Controle Externo no Estado da Paraíba (Secex/PB) acerca das irregularidades ocorridas na Fundação José Américo (FJA) , relacionadas à gestão de Convênios e Contratos firmados com a Universidade Federal da Paraíba (IFPB) , dando origem ao Acórdão 1454/2014-TCU-Plenário, que em seu subitem 9.2 determinou à UFPB que instaurasse Tomada de Contas Especial do Convênio 209/2006 e outros.
2.	A Secex/PB propôs a realização de diligência à UFPB (peças 22 e 23) , representada pela sua então reitora, Margareth de Fátima Formiga Melo Diniz, a fim de que fossem encaminhados os documentos necessários para a análise do feito (peças 24 e peça 25) .
3.	A Secretaria de Tomada de Contas Especial (sucessora da Secex/PB) realizou diversas tentativas com vistas ao cumprimento da diligência, conforme trechos transcritos a seguir, constantes do Relatório que acompanha este Voto: 
2.3.	A Secretaria de Tomada de Contas Especial (sucessora da Secex/PB) considerou que o expediente encaminhado pela UFPB não atendia à diligência requerida por este Tribunal (peças 3436) . Em 14/11/2019, a relatora determinou que fosse efetuada nova diligência (peça 37) a qual foi materializada por meio do Ofício 10.560/2019-TCU/Secex-TCE, no qual constou, expressamente, que " (...) informo que o não cumprimento de diligência ou de decisão deste Tribunal, no prazo fixado, sem causa justificada, poderá ensejar a aplicação da multa prevista no art. 58, inciso IV, da Lei 8.443/1992, a qual prescinde de realização de prévia audiência, nos termos do art. 268, § 3º, do Regimento Interno do TCU" (peça 40) .
2.4.	Em 20/12/2019, novo pedido de dilação de prazo foi solicitado pela multicitada reitora (peça 42) . Antes disso, no entanto, foi expedido, em 18/12/2019, o Ofício 11.045/2019-TCU/Secex-TCE notificando aquela responsável sobre a realização de sua audiência perante este Tribunal (peça 43 e comprovante de aviso de recebimento, AR, à peça 44) , pelo não atendimento à diligência do TCU.
2.5.	Em face das considerações de ausência de delegação de competência para conceder dilação de prazo (peça 45) , a relatora concedeu novo prazo para atendimento ao Ofício 10.560/2019-TCU/Secex-TCE (peça 46) . 
2.6.	Exaurido o prazo para atendimento à diligência, em 4/8/2020, a Secex/TCE junta aos autos notícia de abertura de eleições para a reitoria da UFPB (peça 48 e 49) e constata que não foram razões de justificativa. Dessa forma, foi proposto o reconhecimento de revelia da responsável, a aplicação a ela da multa prevista inciso IV do art. 58 da Lei 8.443/1992 e reiteração da diligência ainda não cumprida (peças 50-52) .
2.7.	O Ministério Público junto ao TCU (MP/TCU) se manifesta de acordo com a proposta da unidade técnica de origem, requerendo que seja efetuada diligência complementar ao Banco do Brasil para a juntada de extratos bancários, identificação de beneficiário, cópias de cheques e responsáveis pelas movimentações das contas da Fundação José Américo no período de março de 2012 até a última de movimentação da conta.  33713698
4.	A omissão da responsável em atender à diligência deste Tribunal deu ensejo à sua audiência (peça 43 e AR à peça 44) , a qual a gestora também deixou de atender, não apresentando qualquer justificativa para a conduta reprimida, mantendo-se revel.
5.	Como consequência, o Tribunal, diante da inércia da responsável em atender à diligência, acolhendo os pareceres da Secex/TCE e do MP/TCU, aplicou a Margareth de Fátima Formiga Melo Diniz multa de R$ 5.000,00, conforme o Acórdão 3253/2020-TCU-Plenário (peça 54) .
6. 	Examina-se, nesta oportunidade, recurso de reconsideração interposto por Margareth de Fátima Formiga Melo Diniz contra o aludido decisum, no qual alega (peças 63-64) , em apertada síntese, que foram infringidos os princípios do contraditório, da ampla defesa e do devido processo legal, em virtude de notificações inválidas, o que torna nula a pena a ela aplicada; e que o acórdão deve ser reformado em razão das circunstâncias que a impediram de dar cumprimento à diligência promovida por este Tribunal.  
7.	A Secretaria de Recursos concluiu que não houve cerceamento à defesa da recorrente haja vista que suas notificações foram válidas e realizadas dentro das regras regimentais deste Tribunal, ainda, sobressai o longo tempo concedido à recorrente para que atendesse à diligência requerida e ela não se manifestou em tempo oportuno para se justificar perante esta Corte. Por essas razões, propôs conhecer e negar provimento ao presente recurso de reconsideração (peça 97 e 98) , entendimento acompanhado pelo Ministério Público junto a este Tribunal (peça 99) .
8. 	No tocante à admissibilidade da peça recursal, ratificando o exame preliminar de minha lavra contido na peça 69, entendo que deve ser conhecida, uma vez que preenche os pressupostos constantes dos arts. 32, inciso I, e 33, da Lei 8.443/92, c/c o art. 285 do Regimento Interno do TCU.
9. 	No mérito, manifesto concordância com a proposta apresentada pela Secretaria de Recursos, com a qual anuiu o Ministério Público junto a este Tribunal, cujos fundamentos incorporo a estas razões de decidir, no sentido de negar provimento ao recurso, mantendo-se inalterado o acórdão recorrido. 
10.	De fato, conforme consta dos autos, a recorrente não apresentou, sequer, as próprias razões de justificativa decorrentes de sua audiência por não atendimento de diligência deste Tribunal (peça 43 e AR à peça 44) , cuja validade foi demonstrada pela unidade recursal. Somente por ocasião da interposição deste recurso é que apresentou justificativas para o não cumprimento da diligência em discussão, não justificando o motivo da sua inércia quanto instada por esta Corte. 
11.	O quadro a seguir, constante do Relatório que acompanha este Voto, ilustra bem a conduta omissiva da responsável, em relação ao longo tempo a ela deferido: para cumprir a diligência até a data de julgamento do acórdão recorrido, foram 3 anos, 2 meses e 9 dias (1.167 dias) : 
	Ato processual
	Data de notificação
	Interregno de tempo acumulado 

	1) Primeira notificação - Ofício 1605/2017-TCU/SECEX-PB
	21/9/2017 (pedido de prorrogação à peça 25) e protocolo de interposição no dia 22/9/2017
	1 dia

	2) Segunda notificação - Ofício 0114/2018-TCU/SECEX-PB
	28/2/2018 (AR à peça 32) e resposta protocolada em 9/3/2018, com requisição de prorrogação de prazo (peça 33) 
	167 dias

	3) Terceira notificação - Ofício 10560/2019-TCU/Secex-TCE
	19/12/2019 (Termo de Ciência de Comunicação via plataforma Conecta-TCU, peça 41) e novo pedido prorrogação de prazo, datado de 20/12/2019 (peça 42) 
	819 dias

	4) Quarta notificação - Ofício 11045/2019-TCU/Secex-TCE
	3/1/2020 (AR à peça 44) 
	833 dias

	5) Julgamento do acórdão recorrido
	2/12/2020 (peça 54) e informação da própria recorrente que sua gestão foi até 11/12/2020 (peça 64, p. 7, item 2) 
	1.167 dias

12.	Todos os fatos alegados pela recorrente foram devidamente refutados pela análise da unidade recursal, a qual acompanho. Ainda, como comprovado nos autos, a recorrente requereu diversas prorrogações de prazo para o atendimento da diligência em discussão e este Tribunal as deferiu, balizando-se pelos princípios da ampla defesa, do contraditório e da verdade material. 
13.	Por fim, sobre a prescrição, anuo à análise constante dos autos no sentido de que não incide o instituto da prescrição sobre a multa aplicada à recorrente, seja pelas disposições do Código Civil (prescrição decenal) , seja da Lei 9.873/1999 (prescrição quinquenal) tendo em vista que o prazo inicial de contagem da prescrição, quanto ao não atendimento à diligência deste Tribunal, ocorreu a partir de 12/9/2017 (AR de recebimento do Ofício 1605/2017-TCU-SECEX-PB, peça 24) e o acórdão recorrido foi prolatado em 2/12/2020 (peça 54) . 
		
		Pelas razões expostas, VOTO no sentido de que seja adotado o acórdão que ora submeto à apreciação deste colegiado.
TCU, Sala das Sessões Ministro Luciano Brandão Alves de Souza, em 15 de dezembro de 2021.
Ministro JOÃO AUGUSTO RIBEIRO NARDES
Relator